【裁判字號】    96,易,5881
【裁判日期】    970215
【裁判案由】    重利
【裁判全文】
臺灣臺中地方法院刑事判決              96年度易字第5881號
公  訴  人  臺灣臺中地方法院檢察署檢察官
被      告  丁○○
選任辯護人  林殷世律師
被      告  己○○
            戊○○
上列被告等因重利案件，經檢察官提起公訴（九十五年度偵字第
一０八七五、二七二九四號），本院判決如下：
    主    文
丁○○共同連續乘他人急迫貸以金錢，而取得與原本顯不相當之
重利，處有期徒刑陸月，如易科罰金，以銀元佰元（即新臺幣
玖佰元）折算壹日，減為有期徒刑月，如易科罰金，以銀元
佰元（即新臺幣玖佰元）折算壹日。
己○○、戊○○共同連續乘他人急迫貸以金錢，而取得與原本顯
不相當之重利，處有期徒刑月，如易科罰金，以銀元佰元（
即新臺幣玖佰元）折算壹日，減為有期徒刑壹月又拾伍日，如易
科罰金，以銀元佰元（即新臺幣玖佰元）折算壹日。
    犯罪事實
一、丁○○在臺中市○區○○○街八六號經營光聯國際行銷有限
    公司（下稱光聯公司），夥同員工己○○及金主戊○○，共
    同基於重利之概括犯意，由丁○○負責接洽借款人，己○○
    負責房屋估價及文件處理，戊○○則負責提供資金。三人共
    同基於重利之概括之故意，於下列時、地，趁庚○○、甲○○需錢孔急而急迫之際，而連續貸放款項，並取得與原本顯
    不相當之重利：
（一）於民國九十四年三月四日，借款新臺幣（下同）四十萬元
      予庚○○，須扣除二萬元手續費及代書設定費五千元，並
      約定每個月利息三萬六千元，第一期利息須預扣，庚○○
      實際取得三十三萬九千元。為擔保債務，庚○○並簽立面
      額四十萬元之本票一張作為擔保，並約定將其所有之門牌
      號碼臺中縣豐原市○○路五二六之十號十三樓建物及坐落
      之臺中縣豐原市○○段三五九地號土地，設定抵押權予戊○○，如無法償還，須將上開房地過戶予丁○○指定之人
      抵償，庚○○因此交付上開房、地之建物所有權狀及土地
      所有權狀、印鑑證明、戶口名簿影本、身分證影本。庚○○並以其經營之永捷行銷有限公司（下稱永捷公司）在臺
      中縣豐原郵局帳戶之支票及現金，共支付七期利息，合計
      為二十五萬二千元。庚○○另於九十四年七月間某日，再
      向丁○○等人借款二萬元，並支付利息每月九千元或一萬
      元。嗣因庚○○無力繼續償還，丁○○擬將上開房、地過
      戶之際，因該房、地已遭他人聲請假扣押，而未能完成移
      轉登記。
（二）庚○○因無力週轉，另央請甲○○出面向丁○○借款，甲○○遂於九十四年八月三十日，向丁○○借款八十萬元，
      約定每月利息四萬元，須預扣一個月利息四萬元、代書設
      定費五千元，以及庚○○前揭借款之遲繳之二個月利息七
      萬二千元及庚○○先前十萬元之借款。結算後丁○○交付
      現金四十萬八千元，另匯款十七萬五千元。為擔保債務，
      由甲○○經其前夫乙○○同意後，於九十四年九月一日簽
      立授權，提供乙○○所有之門牌號碼臺中縣大肚鄉○○路
      六二西巷二五號建物及坐落之臺中縣大肚鄉○○段二七０
      地號土地，設定抵押權予戊○○，並約定如無法償還，須
      將上開房地過戶予丁○○指定之人抵償。甲○○並簽立面
      額各四十萬元之本票及客戶委託授權書予丁○○，並交付
      乙○○之授權書，復在抵押權設定契約書、房屋貸款申請
      書、協議書、土地登記申請書上簽本人及乙○○姓名。因
      上開款項係供庚○○使用，庚○○遂另開立面額八十萬元
      之本票予甲○○。嗣因甲○○無法清償前揭借款之利息，
      林建杉遂於九十四年十月十八日，將前開乙○○所有之不
      動產，移轉登記至不知情之蘇秀惠名下。
    事後乙○○心有不甘，經報警處理後，警方於九十五年五月
    二日，持搜索票搜索光聯公司，當場扣得蘇秀惠土地所有權
    狀一份、建物所有權狀一份、戊○○他項權利證明書一份、
    戊○○土地抵押權設定契約書一份、戊○○協議書一份、乙○○授權書一份、乙○○身分證影本一份、甲○○身分證影
    本一份、甲○○委託授權書一份、乙○○房屋貸款申請書一
    份、乙○○本票二張、庚○○建物所有權狀一份、庚○○土
    地所有權狀一張、戊○○他項權利證明書一份、庚○○印鑑
    證明一份、庚○○身分證影本一份、庚○○戶口名簿影本一
    份、庚○○之土地買賣所有權移轉契約書一份、庚○○之建
    築改良物買賣所有權移轉契約書一份、戊○○土地設定契約
    一份、庚○○本票一張。
二、案經臺中市警察局第三分局報請臺灣臺中地方法院檢察署檢
    察官偵查起訴。
    理    由
一、按刑事訴訟法第一百五十九條之五規定：「（第一項）被告
    以外之人於審判外之陳述，雖不符前四條之規定，而經當事
    人於審判程序同意作為證據，法院審酌該言詞陳述或書面陳
    述作成時之情況，認為適當者，亦得為證據。（第二項）當
    事人、代理人或辯護人於法院調查證據時，知有第一百五十
    九條第一項不得為證據之情形，而未於言詞辯論終結前聲明
    異議者，視為有前項之同意。」，其立法意旨在於傳聞證據
    未經當事人之反對詰問予以核實，原則上先予排除，惟若當
    事人已放棄詰問或未聲明異議，基於證據資料愈豐富，愈有
    助於真實發現之理念，且強化言詞辯論主義，法院自可承認
    該傳聞證據例外擁有證據能力。經查，本案下列使用之非供
    述證據，性質上屬傳聞證據，惟經被告賴宏鎰於本院九十六
    年九月十三日行準備程序時，同意作為證據（見該日準備程
    序筆錄第七頁），又本院審酌該言詞陳述作成時之情況，並
    查無其他不法之情狀，足認為得為本案之證據，依刑事訴訟
    法第一百五十九條之五之規定，有證據能力。
二、訊據被告丁○○、己○○固供承任職光聯公司，並借貸予證
    人庚○○四十萬元，借貸予證人甲○○八十萬元之事實，被
    告戊○○固供承有出次借貸予被告丁○○之事實，供均矢口
    否認有貸放金錢取得重利之行為：
（一）被告丁○○辯稱：其是從事房屋買賣投資，庚○○是經過
      朋友介紹說要資金週轉，於九十四年二月四日向其借貸四
      十萬元，鄰扣了服務費二萬元、代書的設定費五千元及預
      扣第一個月利息六千元，之後每月利息六千元，不是三萬
      六千元，當時還有簽四十萬元的本票，且將庚○○所有的
      房屋、土地設定抵押權給其，後來庚○○付了六期一直到
      九十四年八月，其總共拿到利息三萬六千元，之後庚○○
      沒有付本金，所以將本票向法院聲請裁定，房子之後經查
      封拍賣，因為其是設定第二順定抵押權，所以沒有分配到
      價金；甲○○是庚○○介紹來借錢的，因為庚○○另向其
      借貸現金十三萬六千元，但她無法清償，說她朋友有房地
      產，約於九十四年八月底、九月初介紹甲○○來，其另外
      借甲○○八十萬元，這次是拿百分之五的仲介費四萬元，
      代書費五千元，利息沒有預扣，每月利息一萬二千元，甲○○是九十四年十月開始付第一期，其實際交給甲○○六
      十多萬元，因為還要扣除庚○○另外借貸的十三萬六千元
      ，甲○○有交付她先生乙○○名義的房屋、土地權狀，並
      有設定抵押權，另有簽立四十萬元的本票二紙，但這八十
      萬元，連一期利息都沒有繳，其一直找庚○○，但她置之
      不理，後來也有找甲○○、乙○○，他們說應該是庚○○
      要繳的，因為之前有約定若利息不繳，房屋要以八十萬元
      作為買賣價金賣給其，所以後來其有去將抵押房屋過戶到
      其女朋友蘇秀惠的名下；另外庚○○提出之三萬六千元支
      票，是另外的借貸關係，與本案的二筆借貸沒有關連，其
      將這些票後來是交給林裕坤與廖育俊，由他們去提示，林
      裕坤是其的朋友，廖育俊是裝潢的工人，算是工錢云云。
（二）被告己○○辯稱：陳述同丁○○所言，其在光聯公司是負
      責帶客人看房子，當時庚○○、甲○○二人來的時候，其
      只有整理她們要借貸的資料及核對她們的證件云云。
（三）被告戊○○辯稱：借貸的過程其沒有參與，其是私人借貸
      給丁○○，自九十三年五、六月開始向富邦銀行辦信用貸
      款五十萬元，後來還向新竹商銀、遠東商銀共借了六十五
      萬，合計一百十五萬元，還另外拿其太太、父親的金錢借
      給他，所以前後約二百萬元左右，丁○○一個月給其每十
      萬元一千五百元的利息，一直拿九十五年三月份，獲利沒
      有詳細算過，約有三十、四十萬元，其不是金主，是借錢
      給丁○○，其也希望有擔保，所以和丁○○口頭約定，若
      有房地要設定抵押給其，但丁○○於設定後只有提及設定
      人及金額，並不清楚他的借貸過程，只知道他從事房地產
      買賣與法拍屋標售，其於九十四年七月離開祥安鋼鐵公司
      ，因沒有勞健保，所以將勞健保寄保在光聯公司，實際上
      沒有在那裡工作；又其和庚○○第一次碰面是在第三分局
      她提告時，其並沒有與她協商債務，她是認錯了云云。
三、經查：
（一）證人庚○○於本院九十七年一月三日審理時具結證稱：其
      於九十四年三月四日，向丁○○借款四十萬元，有開一張
      四十萬元本票，及將其名義之土地及建物設定抵押，並將
      權狀交給他，卷附四十萬元之本票就是其於當天所簽寫的
      本票，當時房、地市價約三百多萬元；借貸的四十萬元，
      扣除設定費五千元、預扣第一期利息三萬六千元，另外還
      有手續費百分之五即二萬元，實拿三十三萬九千元，利息
      的計算方式為每十萬元每月九千元，所以四十萬元每月要
      付三萬六千元，是與丁○○約定，其後給付利息，有時候
      是給現金，有時是給支票，有時是去光聯公司給付，有時
      是己○○來其住處收取，利息付了超過半年，共七個月，
      共支付二十五萬二千元，其在九十五年五月二日製作警詢
      筆錄時說是二十八萬八千元，是大約算出來的；卷附到期
      日分別為九十四年六月二十日、九十四年七月八日，面額
      均為三萬六千元的二張支票（見九十五年度偵字第一０八
      七五號卷第一一三、一一五頁），都是其開立的，是交給
      己○○作為支付利息用的，在豐原市○○路永捷公司即其
      工作的地點交付的，開票的時間，都是提前開的，如下月
      初要支付利息，所以可能都是當月月底開的，但九十四年
      六月二十日的支票，不是在月初支付，是因當時其的金錢
      轉不過來，所以支票的日期才延後，該支票應該是在六月
      初開的；六月二十日該張是九十四年六月的利息，七月八
      日該張是九十四年七月的利息，其他九十四年三、四、五
      月的利息，因三月是第一期，在借錢時就預扣了，四、五
      月應該是現金，九十四年八月的利息，是開票號Ｑ000
      0000號的支票（見九十五年度偵字第一０八七五號第
      五一頁），該張支票的面額會是十三萬六千元，是因為十
      萬元是其另外在七月向丁○○借的，三萬六千元就是九十
      四年八月的利息，該十萬元其有支付利息，利息的支付方
      式，是預扣一萬元或九千元的利息，這個是沒有提供房地
      設定擔保；丁○○有於七十四年七月八日匯款二萬元到其
      所經營的永捷公司，這是因當天要支付他七月八日到期支
      票的三萬六千元利息，其戶頭金額不夠，所以請丁○○再
      借其二萬元，因為他說這票已經轉到金主那裡，抽不回來
      ，後來該張八月十六日的支票跳票後，有再支付利息，一
      次以現金給付九月的利息，就是甲○○向他們借貸八十萬
      元，是在八月底去借的，在九月份設定完成時，就從八十
      萬元扣除十三萬六千元，再扣除九月份的三萬六千元利息
      ，所以其才拿回這張十三萬六千元的支票等語。證人庚○○上開證詞核與其於警詢時、偵查中之證述大致相符，並
      與證人庚○○所提出之面額三萬六千元、支票號碼Ｑ00
      00000號、發票日九十四年六月二十日、發票人永捷
      公司之支票影本一張；面額三萬六千元、支票號碼Ｑ00
      00000號、發票日九十四年七月八日、發票人永捷公
      司之支票一張；面額十三萬六千元、支票號碼Ｑ0000
      000號、發票日九十四年八月十六日、發票人永捷公司
      、付款人豐原中正路郵局之支票一張及跳票理由單各一份
      ；證人庚○○所提供之郵政劃撥儲金帳戶收支詳情單一份
      、庚○○郵局帳戶之對帳單一份，及扣案之案外人蘇秀惠
      名義之土地所有權狀一份、建物所有權狀一份、被告戊○○名義之他項權利證明書一份、被告戊○○土地抵押權設
      定契約書一份、被告戊○○協議書一份、證人庚○○建物
      所有權狀一份、證人庚○○土地所有權狀一張、被告戊○○他項權利證明書一份、庚○○印鑑證明一份、證人庚○○身分證影本一份、證人庚○○戶口名簿影本一份、證人
      庚○○之土地買賣所有權移轉契約書一份、證人庚○○之
      建築改良物買賣所有權移轉契約書一份、被告戊○○土地
      設定契約一份、證人庚○○本票一張，並無矛盾相悖之處
      ，而依上開證人庚○○所提出之面額三萬六千元二張，確
      實與其所證述之利息為三萬六千元等語相符，故證人庚○○之上開證詞核與事實相符，足以採信。被告丁○○雖辯
      稱：三萬六千元支票是另外的借貸，與本案無關，其將這
      些票交給林裕坤與廖育俊，由他們去提示，林裕坤是其的
      朋友，廖育俊是裝潢的工人，算是裝潢工資云云，但其於
      九十五年十二月二十六日偵查中供稱：廖育俊是其同事，
      不知他為何要提示這張支票，要回去查查云云，且其於同
      日偵訊時，否認有收過三萬六千元、十三萬六千元的支票
      ，是其前後說詞反覆不一，難以採信。
（二）證人庚○○於本院同日審理時具結證稱：甲○○借貸八十
      萬元，辭扣除十三萬六千元、三萬六千元之外，還有扣除
      第一個月的利息四萬元，還有設定費五千元，是其陪甲○○一起去向丁○○借款，利息約定十萬元每月五千元，所
      以八十萬元是每月四萬元的利息，利息約定由其給付，第
      一期是預扣，第二期之後，其有要求緩期，但他們沒有通
      知，他們就自行將甲○○前夫的房地過戶掉了；其會介紹
      甲○○去借貸，是因其尚未與甲○○認識時，甲○○就看
      過光聯公司的廣告，而且有去找過丁○○，丁○○也有看
      過甲○○前夫的房子，後來甲○○看到永捷公司的廣告，
      她來永捷公司向其說房子要設定二胎，其就將她介紹給丁○○，並將甲○○的資料傳真過去，丁○○在電話中跟其
      說甲○○之前就有與他聯絡過，而且他也看過甲○○前夫
      的房子，才知道他們之前就有接洽，後來甲○○知道其的
      債務狀況被錢莊逼得很緊，她願意幫忙，所以借錢給其，
      其與甲○○向丁○○借款之利率不同，是因為丁○○去看
      過甲○○前夫的房子，覺得屋況還不錯，也知道甲○○是
      要轉借給其，所以丁○○就主動降低利息，甲○○拿了二
      十萬元之後，就馬上借給其了，算是過她的手而已，甲○○自己也沒有用到這筆錢，其共拿走四十多萬元，之前訊
      問時，其有說到拿走三十七萬多元或是三十八萬元，這是
      大約的計算，因為訊問時，其沒有帶紙筆，其有開了一張
      八十萬元的本票給甲○○，最後一次至光聯公司取款，是
      九十四年九月一日或是同年月二日，就是權狀設定好的時
      候；另其於偵查時提及十七萬五千元，是因於九十四年八
      月三十日，其帶甲○○去光聯公司，該次就說好借貸總額
      八十萬元，因為丁○○說要等到房地抵押權設定好才可以
      付清總額，當天因為證件已經都在丁○○那邊，其當時急
      需要錢支付票款，所以丁○○先匯十七萬五千元到其華南
      銀行西豐原分行的帳戶等語。證人庚○○上開證詞核與其
      於警詢時、偵查中之證述大致相符，並與證人庚○○所提
      出之華南銀行帳戶存摺影本、原為案外人乙○○名義之房
      屋、土地登記謄本、臺灣郵政公司豐原郵局九十六年五月
      八日之回函、案外人乙○○授權書一份、案外人乙○○身
      分證影本一份、證人甲○○身分證影本一份、證人甲○○
      委託授權書一份、案外人乙○○房屋貸款申請書一份、案
      外人乙○○本票二張並無齟齬之處，再參酌被告丁○○等
      人於借貸後一月餘，證人甲○○、庚○○等人僅一期利息
      未繳納，即將案外人乙○○名義之不動產，移轉登記於不
      知情之案外人蘇秀惠名下，亦可證被告等人確有獲得顯不
      相當之暴利。又證人甲○○於本院九十七年一月三日審理
      時具結證稱：庚○○有帶其去光聯公司，是和丁○○先生
      接觸，當時有見過己○○，當天是庚○○打電話給其，說
      可以幫其處理信用卡的問題，並說利息由她出，第一次簽
      本票是二十萬元，丁○○說可借到八十萬，所以就將第一
      張本票撕掉，又開了二張四十萬元的本票，簽完之後就交
      給丁○○，當初的利息是要庚○○繳，當時收到現金二十
      萬元，從借錢到現在，其拿到就二十萬元，第一次去光聯
      公司前，其有先提出前夫乙○○的土地及房子權狀、印鑑
      證明、戶籍謄本、其及乙○○的身分證影本一起交給庚○○，因其與乙○○都有卡債，交付這些東西，是希望作負
      債整合，第一次去光聯公司時，庚○○有將這些東西交給
      丁○○，後來過戶到丁○○的朋友蘇秀惠名下，要過戶之
      前，沒有任何人詢問或是知會過其，目前房地還沒有移轉
      回來；另其有與乙○○碰面，有請乙○○簽了一份授權書
      ，日期是九十四年九月一日等語，亦與證人庚○○上開證
      詞相吻合，亦可佐證證人庚○○之上開證詞與事實相符。
      另證人甲○○雖證稱：丁○○有叫其簽一些單子，其有看
      一下，但是速度很快，內容有寫到利率是百分之三十，因
      為他說每個月都要繳，所以百分之三十應該是月利率云云
      ，但經選任辯護人質疑八十萬元乘以百分之三十，一個月
      利息是二十四萬元之後，其又改稱：那應該是年利率，不
      可能是月利率云云，再參酌證人甲○○於本院同日審理時
      ，對於本案發生時間是九十四年或九十五年，以及八月之
      日數為三十日或三十一日分辨不清，可認其對於事理之認
      知及記憶略有不足，其此部分之證詞，既與事實不足，即
      難以採為證據。
（三）證人庚○○於本院審理時具結證稱：己○○是在光聯公司
      上班擔任業務，他並沒有跟其推銷過有關借貸的業務，其
      都是與丁○○接洽的，在借貸的過程中，其有在光聯公司
      見過戊○○，因約於八月底左右，其該張八月十六日的十
      三萬六千元支票跳票後，丁○○約其過去，目的是要問其
      支票跳票之事，及之前四十萬元債務如何清償的問題，現
      場除了丁○○、會計、其之外，還有己○○及戊○○，主
      要是講其要如何償還，戊○○有說他不是「軟仔」，意思
      是說不可能讓其借錢不還，其知道是錢是從戊○○那裡出
      來的，借貸過程只有那次見過戊○○，當時在場的五個人
      ，就是戊○○直接跟其談判，其確認當時債務協商在場人
      是戊○○，沒有認錯人等語。又證人甲○○於本院審理時
      具結證稱：在光聯公司時，是己○○拿協議書給其簽，協
      議書上的文字早就寫好，裡面有空格，己○○指出來，要
      其簽名，填寫日期、地址、乙○○的名字等語。是依證人
      二人之證詞可知，被告己○○有參與協議書之簽訂，並向
      證人庚○○收取利息，被告戊○○有負責提供資金，並於
      債務協調時出面處理，足認被告己○○、戊○○確有與被
      告丁○○就本案貸放金錢收取重利之行為，與犯意聯絡與
      行為分擔。另被告丁○○雖以證人之身分證稱：庚○○跳
      票的協調債務，戊○○沒有在場，那次協調只有其、己○○、會計及庚○○共四人，因為庚○○有誠意要還，所以
      也沒有什麼協商云云。參酌證人即被告丁○○與被告戊○○於本案之關係緊密，被告丁○○上開證詞，應屬迴護之
      詞不足採信。
（四）綜上所述，被告三人之前揭辯詞，顯係事後卸責之詞，難
      以採信，本案事證明確，其三人重利之犯行，均堪認定。
四、被告丁○○、己○○、戊○○三人行為後，刑法業於九十四
    年一月七日修正，於同年二月二日公布，於九十五年七月一
    日施行。按行為後法律有變更者，適用行為時之法律，但行
    為後之法律有利於行為人者，適用最有利於行為人之法律，
    修正後即現行刑法第二條第一項訂有明文。又按比較新舊法
    ，應就罪刑有關之共犯、未遂犯、想像競合犯、牽連犯、連
    續犯、結合犯，以及累犯加重、自首減輕暨其他法定加減原
    因（如身分加減）與加減例等一切情形，綜其全部罪刑之結
    果而為比較，此有最高法院九十五年五月二十三日九十五年
    第八次刑庭會議決議第一、（四）則可資參照：
（一）刑法第三十三條第五款經修正為：「主刑之種類如下：五
      、罰金：新臺幣一千元以上，以百元計算之」，依修正後
      之法律，刑法第三百四十四條重利罪所得科或併科處之罰
      金刑最低額為新臺幣一千元，然依被告行為時即修正前刑
      法第三十三條第五款規定之罰金最低額為銀元一元，並提
      高十倍計算，前開罰金刑，最低額為銀元十元，若乘以三
      倍而換算為新臺幣，最低額僅為新臺幣三十元。因此，比
      較上述修正前、後之刑罰法律，自以被告行為時即修正前
      關於科處罰金刑之法律較有利於被告（另同時修正之施行
      之刑法施行法第一條之一，與被告行為時之罰金罰鍰提高
      標準條例第一條前段比較，二者規定適用之結果並無不同
      ，且其性質屬於特別準據法，應予優先適用，是自應適用
      裁判時之法律即刑法施行法第一條之一，最高法院九十六
      年度臺上字第一一三六號判決意旨參照）。
（二）刑法第二十八條原規定：「二人以上共同『實施』犯罪之
      行為者，皆為共同正犯。」新法修正為：「二人以上共同
      『實行』犯罪之行為者，皆為共同正犯。」將舊法之「實
      施」修正為「實行」。原「實施」之概念，包含陰謀、預
      備、著手及實行等階段之行為，修正後僅共同實行犯罪行
      為始成立共同正犯。是新法共同正犯之範圍已有限縮，排
      除陰謀犯、預備犯之共同正犯。新舊法就共同正犯之範圍
      既因此而有變動，自屬犯罪後法律有變更，而非僅屬純文
      字修正，應有新舊法比較適用之問題（最高法院九十六年
      度臺上字第九三四號判決要旨參照）。本案之犯罪事實，
      不論依修正前、後刑法第二十八條規定，均成立共同正犯
      ，新法並無較有利於被告等，依刑法第二條第一項前段規
      定，自應適用行為時即修正前之刑法第二十八條之規定。
（三）被告於行為後，新修正刑法已刪除第五十六條連續犯之規
      定，是以被告多次行為即須分論併罰，此刪除雖非犯罪構
      成要件之變更，但顯已影響行為人刑罰之法律效果，自屬
      法律有變更，依新修正刑法第二條第一項規定，比較新、
      舊法結果，仍應適用較有利於被告之行為時法律即舊法論
      以連續犯。
（四）綜合上述各條文修正前、後之比較，揆諸前揭最高法院決
      議及修正後刑法第二條第一項規定之「從舊從輕」原則，
      被告自應適用其行為時之法律，即修正前刑法之相關規定
      及修正刪除前罰金罰鍰提高標準條例第二條規定，予以論
      處。
五、核被告丁○○、戊○○、己○○貸放金錢收取重利之行為，
    均係犯刑法第三百四十四條之重利罪。被告三人就收取重利
    之行為，有犯意聯絡及行為之分擔，均應依修正前刑法第二
    十八條之規定，論以共同正犯。被告三人所為前開多次收取
    重利之行為，時間緊接，所犯構成要件相同，各顯係基於概
    括之犯意為之，均為連續犯，爰依修正前刑法第五十六條之
    規定，皆論以一罪。公訴意旨就被告三人於九十四年七月間
    借貸十萬元予證人庚○○而收取重利之行為，漏未起訴，惟
    本院認此部分與公訴人起訴經判決有罪部分有連續犯之裁判
    上一罪之關係存在，依審判不可分原則，本院自得加以審理
    。爰審酌被告三人乘人急迫之際而盤削重利，使證人庚○○
    、甲○○陷於經濟困境難以自拔，為一己之私利，不惜觸法
    ，破壞社會經濟秩序，取得顯不相當之重利，犯後復對所有
    犯行均矢口否認，並無悔意，被告丁○○在本案居於主導之
    地位，其惡性最重，被告己○○為受僱人員，被告戊○○為
    出資之金主，對於借貸過程居於配合之角色，其二人惡性較
    輕等一切情狀，分別量處如主文所示之刑。被告三人行為後
    ，刑法第四十一條第一項前段亦有修正，被告行為時，依修
    正前刑法第四十一條第一項前段、罰金罰鍰提高標準條例第
    二條（現已刪除）之規定，有期徒刑、拘役易科罰金之折算
    標準，原以銀元一百元、二百元、三百元折算一日，經折算
    為新臺幣後，應以新臺幣三百元、六百元、九百元折算一日
    ，而刑法第四十一條第一項前段修正後，則規定為以新臺幣
    一千元、二千元或三千元折算一日，此因屬科刑規範事項之
    變更，其折算標準為裁判時所應諭知，自有就新舊法規定比
    較之必要，經比較新舊法結果，以被告三人行為時關於易科
    罰金之規定，較有利於被告三人〔按定易科罰金之折算標準
    ，係屬科刑規範事項，非屬最高法院九十五年五月二十三日
    九十五年第八次刑庭會議決議第一、（四）則所定，比較新
    舊法應就罪刑有關之共犯、未遂犯、想像競合犯、牽連犯、
    連續犯、結合犯，以及累犯加重、自首減輕暨其他法定加減
    原因（如身分加減）與加減例等一切情形，綜其全部罪刑之
    結果而為比較之情形，其既非屬法律適用之情形，即無與之
    綜合比較之適用，附此敘明〕，是依修正前刑法第四十一條
    第一項前段、罰金罰鍰提高標準條例第二條之規定，諭知易
    科罰金之折算標準。被告三人為本案之犯罪時間，均係於九
    十六年四月二十四日以前，合於中華民國九十六年罪犯減刑
    條例第二條第一項第三款應予減其刑期二分之一之規定，爰
    就其三人宣告刑予以減刑，並均諭知易科罰金之折算標準。
六、扣案之被告戊○○土地抵押權設定契約書一份、被告戊○○
    協議書一份、案外人乙○○授權書一份、案外人乙○○身分
    證影本一份、證人甲○○身分證影本一份、證人甲○○委託
    授權書一份、案外人乙○○房屋貸款申請書一份、證人庚○○建物所有權狀一份、證人庚○○土地所有權狀一張、證人
    庚○○印鑑證明一份、證人庚○○身分證影本一份、證人庚○○戶口名簿影本一份、證人庚○○之土地買賣所有權移轉
    契約書一份、證人庚○○之建築改良物買賣所有權移轉契約
    書一份、被告戊○○土地設定契約一份，均火被告三人與證
    人庚○○、甲○○、案外人乙○○、蘇秀惠之間之權利、身
    分證明文件，非屬犯罪所用之物，自不得諭知沒收。又扣案
    之案外人乙○○本票二張、庚○○本票一張、案外人蘇秀惠
    土地所有權狀一份、建物所有權狀一份、被告戊○○他項權
    利證明書一份、被告戊○○他項權利證明書一份，按「重利
    罪之被害人非不必交付利息，仍應交付法定限制內之利息，
    該本票所載面額其中二千元部分係法定限制內之利息及限制
    外之重利，限制外之重利固係犯罪所得，限制內之利息即非
    犯罪所得；又所載面額其中一萬元部分係借貸本金，本應由
    乙償還，也非犯罪所得，因該張本票不得分割，自不能全部
    視為犯罪所得。而刑法第三十八條第一項第三款所謂因犯罪
    所得之物，係指該物全部係犯罪所得而言，如非全部而僅係
    不能分割之其中一部係犯罪所得，自不得視為全部犯罪所得
    予以沒收，況如沒收，依法可向乙求償借貸之本金及合法之
    利息，將無該本票作為憑據，從而自不得沒收該本票。」，
    臺灣高等法院暨所屬法院八十七年法律座談會之研討結果可
    資參照，是以上開扣案之物品，既非全部而僅係不能分割之
    其中一部係犯罪所得，自不得視為全部犯罪所得予以沒收，
    均併予敘明。
據上論斷，應依刑事訴訟法第二百九十九條第一項前段，刑法第
二條第一項、（修正前）第二十八條、（修正前）第五十六條、
第三百四十四條、（修正前）第四十一條第一項前段，（修正前
）罰金罰鍰提高標準條例第二條，刑法施行法第一條之一第一項
、第二項前段，中華民國九十六年罪犯減刑條例第二條第一項第
三款、第七條，判決如主文。
本案經檢察官丙○○到庭執行職務
中    華    民    國    97    年    2     月    15    日
                  刑事第十五庭  法  官  楊真明
以上正本證明與原本無異。
如不服本判決，應於收受送達後十日內向本院提出上訴書狀（應
敘述具體理由並附繕本）。
上訴書狀如未敘述理由，應於上訴期間屆滿後二十日內補提理由
書於本院。
                                書記官  呂苗澂
中    華    民    國    97    年    2     月    15    日
附錄本判決論罪科刑法條
中華民國刑法第三百四十四條：
  乘他人急迫、輕率或無經驗貸以金錢或其他物品，而取得與原
  本顯不相當之重利者，處一年以下有期徒刑、拘役或科或併科
  一千元以下罰金。


司法院資訊處製作；財團法人民間司法改革基金會備份。
